最高法院民事判決　　　　　　　　　　　　　　　九十一年度台上字第二四一六號
　　上　訴　人　交通部公路局第一區工程處
　　法定代理人　吳進興
　　訴訟代理人　古嘉諄律師
　　　　　　　　李元德律師
　　被 上訴 人　吳民美
　　訴訟代理人　林家祺律師
　　　　　　　　李兆環律師
右當事人間請求確認所有權等事件，上訴人對於中華民國八十九年六月二日台灣高等
法院花蓮分院第二審判決（八十九年度重上字第五０號），提起上訴，本院判決如左
：
    主  文
原判決廢棄，發回台灣高等法院花蓮分院。
    理  由
本件上訴人主張：訴外人胡金成原係上訴人所屬員工，惟因執行職務時不法侵占上訴
人公款新台幣（下同）三千三百二十五萬五千九百十五元，嗣經上訴人發現上情向檢
察官告訴偵辦後，胡金成始分別於民國八十六年九月八日、九月十三日及十二月二十
六日，各清償上訴人五百萬元、三百六十萬元及一百五十一萬九千九百十元，共計一
千零十一萬九千九百十元，尚欠二千三百一十三萬六千零五元。胡金成乃於八十六年
十月十八日出具切結書，願將其對訴外人永謙營造股份有限公司（下稱永謙公司）之
債權二千三百一十三萬六千零五元轉讓予上訴人，以清償對上訴人所負債務，惟在永
謙公司完全清償上述債務前，胡金成對上訴人之責任並未減免，雖上訴人及永謙公司
均已承認該項切結書之約定而發生債權讓與之效力，然永謙公司對於上訴人之各項工
程款債權，扣除違約金等債務，僅為二千零四十五萬八千七百三十九元，兩相折抵，
胡金成對於上訴人仍有二百六十七萬七千二百六十六元之債務應予負責。且台灣桃園
地方法院八十六年度訴字第九四七號判決亦認胡金成應將向上訴人詐得之財物計二千
零五十萬元追繳發還上訴人，是胡金成尚積欠上訴人共二千三百十七萬七千二百六十
六元。而被上訴人係胡金成之妻，其於五十七年十二月九日以買賣為原因，登記其名
義坐落花蓮縣吉安鄉○○段第二九八八、二九八九號二筆土地之所有權，依七十四年
六月五日修正前民法親屬編第一千零十七條之規定，應屬夫胡金成所有，因胡金成迄
未辦理變更名義，顯然怠於行使權利，爰依民法第二百四十二條及八十五年九月二十
七日修正增訂民法親屬編施行法第六條之一第一款之規定，代位胡金成提起本件訴訟
等情，求為確認系爭土地為胡金成所有，被上訴人並應將系爭土地所有權變更登記為
胡金成所有之判決。
被上訴人則以：系爭債權讓與既經通知債務人永謙公司，即已發生效力，而永謙公司
當時對於上訴人有二千四百零九萬九千七百九十七元之債權，該項債務經上訴人及永
謙公司均同意以二千三百十三萬六千零五元抵銷，則上訴人對於永謙公司尚負有債務
，胡金成對上訴人之債務業已完全清償，上訴人即不得行使債權人之代位權。再者，
系爭土地係被上訴人自己勞力所購得，且當初因資力不足，乃由親友吳玉蘭等四人共
同購買後信託登記於被上訴人名下，並非被上訴人單獨所有，胡金成無權向被上訴人
要求更名登記。又兩造與永謙公司於八十六年十二月二十四日已達成和解，上訴人自
不得基於和解契約外之權利向被上訴人主張，故上訴人之請求均無理由等語資為抗辯
。
原審維持第一審所為上訴人敗訴之判決，駁回其上訴，無非以：本件上訴人主張之事
實，業據其提出土地登記簿謄本、身分證、切結書、省政府公報、起訴書、計算書、
存證信函及回執、胡金成挪用公款處理明細表、永謙公司工程款調查表三件、存證信
函及交通部公路局函等資料為證，為兩造所不爭，並有被上訴人提出之匯款單及胡金
成提出之切結書，附卷可稽，堪認上訴人此部份主張為真正。次查胡金成於八十六年
十月十八日出具之上開切結書之後，上訴人即於八十六年十一月三日發函與永謙公司
，謂「本處前出納胡金成利用職務之便，挪用公款參仟參佰貳拾伍萬伍仟玖佰貳拾伍
圓，並於調查局供稱將該款借與貴公司貳仟參佰拾參萬圓，且立下切結書，同意轉讓
全部債權予本處，本處業已催請貴公司至本處清償債務，迄今未見回覆，今本處主張
以貴公司於本處之各項工程款，保證金等債權共計貳仟貳佰玖拾壹萬捌仟零貳拾捌圓
以本處讓胡金成債權互為抵銷，本處不再發給貴公司任何款項，特此通知」等語。永
謙公司隨於八十六年十二月間發函上訴人，謂「貴處八十六年十一月三日所發樹林七
支郵局第一四五號存證信函敬悉，貴處主張以胡金成先生對本公司之債權貳仟參佰壹
拾參萬元，與本公司對貴處之工程款暨保證金等債權貳仟貳佰玖拾壹萬捌仟零貳拾捌
元互為抵銷。經查本公司並未對胡金成先生負有任何債務，來函所指，容有誤解。惟
本公司代表人前因不知胡金成先生侵占公款情事，於不知情之前提下，向胡金成借貸
貳仟參佰拾參萬元，以供周轉之，本公司基於本公司在貴處現在及將來所得領取之工
程款及保證金已逾胡金成債權金額，為敦促還款，並維護貴我雙方之情誼，同意貴處
在貳仟參佰拾參萬陸仟零伍元之範圍內，得就本公司所得具領之款項逕行抵銷，以清
償代表人所負債務，至本公司在貴處其餘款項及在公路局各處所得領取之款項，希貴
處勿予主張，以維持本公司之正常運轉所需」等語。上訴人即於八十七年一月十四日
發文謂「貴公司來函同意本處八十六年十一月三日所發樹林第七支郵局第一四五號存
證信函逕行抵銷工程款及保證金二千三百十三萬六千零五元整，以清償代表人所負之
債務，為求公款早日轉帳歸墊，請速派員辦理請款手續」等語，均有兩造及永謙公司
所提切結書、存證信函及公函等件在卷可稽。按債權之讓與，依民法第二百九十七條
第一項之規定，雖須經讓與人或受讓人通知債務人始生效力，但不以債務人之承諾為
必要，而讓與之通知，為通知債權讓與事實之行為，原得以言詞或文書為之，不需何
等之方式，故讓與人與受讓人間成立債權讓與契約時，債權即移轉於受讓人，除法律
另有規定外，如經讓與人或受讓人通知債務人，即生債權移轉之效力。亦即債權讓與
，係債權人將特定之債權移轉於受讓人，對債務人通知後即發生債權人更換之效力，
受讓人即可居於債權人之地位，逕向債務人為請求（最高法院四二年台上字第六二六
號及六九年台上字第四五一號判例參照）。胡金成基於讓與人之地位與上訴人基於受
讓人之地位就胡金成侵占公款之債權，成立債權讓與契約之八十六年十月十八日之時
，其雙方之債權讓與即對內產生效力，而上訴人於八十六年十一月三日以存證信函對
債務人永謙公司為通知之時，該項債權讓與即對債務人之永謙公司發生效力。此自上
訴人於八十七年一月十四日再度發函與永謙公司，足證上訴人已有債權轉讓之認知。
債權讓與既經發生效力，胡金成對於永謙公司之債權即行移轉與上訴人所有，此項債
權之數額既經上訴人、胡金成及永謙公司同意以二千三百十三萬六千零五元為準，而
上訴人對於胡金成之全部債權經胡金成部分清償後，亦僅剩餘二千三百十三萬六千零
五元，則此項債權之移轉恰已滿足該項債務，而發生清償之效力，則上訴人對於胡金
成已無任何債權可言，自無代位其行使權利可言，上訴人此部份主張，尚非可採。上
訴人雖另主張永謙公司對其之債權僅二千零四十五萬八千七百三十九元，經抵銷後，
尚有二百六十七萬七千二百六十六元之債務，故胡金成仍應負責云云。惟查債權一經
讓與，讓與人即脫離原債務人及債權人之地位，債權人及債務人已成為上訴人及永謙
公司，其等是否主張抵銷及其數額，應由其等債權是否為抵銷適狀為斷，縱仍有部分
債權未能滿足，亦係上訴人本於債權人之地位請求永謙公司給付之範圍，與原讓與人
之胡金成不生關聯。蓋自前揭胡金成之切結書、上訴人致永謙公司存證信函及永謙公
司回復上訴人函以觀，胡金成與上訴人間所為債權債務之處理，顯係民法第二百九十
七條第一項所規定之債權讓與無訛，至上訴人與永謙公司間往來函所稱之抵銷，係原
債權讓與生效後新債權債務間之處理問題。雖系爭切結書載明：「在永謙公司完全清
償上述債務前，胡金成對於上訴人之責任並未減免」等語，惟胡金成積欠上訴人之原
債務既於債權讓與時生效，其即已脫離原債務人之地位，前揭責任未減免之切結，應
係胡金成對於債權移轉後永謙公司所負債務之另一法律關係。而兩造於訴訟中提出永
謙公司對於上訴人之工程款調查表共有四件，被上訴人亦提出存證信函一件，其記載
之金額均不相同，永謙公司對於上訴人之債權為何，被上訴人不予承認，尚不能僅憑
上訴人片面主張之調查表為認定之唯一依據，又上訴人提出之調查表僅係永謙公司對
於上訴人之債權數額，永謙公司是否不能或不願完全清償，上訴人亦未適舉證以實其
說，況胡金成對於上訴人所負之原債務，業已於上訴人通知永謙公司之八十六年十一
月三日依法移轉於永謙公司，而上訴人前揭主張均係債權讓與後，上訴人與永謙公司
間新生之債權債務糾葛，核與胡金成原有債務無涉，自難認其對胡金成尚有二百六十
七萬七千二百六十六元之債務，其主張自無可採。按確認法律關係之訴，非原告有即
受確認判決之法律上利益者，不得提起。民事訴訟法第二百四十七條第一項定有明文
。上訴人對於胡金成之債權業因債權讓與，移轉由永謙公司為債務人，胡金成已與原
債務無關，上訴人已乏對胡金成主張之請求權基礎。從而上訴人訴請確認系爭土地為
胡金成所有，及被上訴人應將系爭土地所有權變更為胡金成所有，尚屬無據，不能准
許等詞，為其判斷之基礎。
惟查原判決既已認定上訴人對於胡金成之全部債權經胡金成部分清償後，亦僅剩餘二
千三百十三萬六千零五元，則此項債權之移轉恰已滿足該項債務，而發生清償之效力
（見原判決理由第六項），認係發生代物清償之效力。惟又謂「況胡金成對於上訴人
所負之原債務，業已於上訴人通知永謙公司之八十六年十一月三日依法移轉於永謙公
司」，「上訴人對於胡金成債權因債權讓與，移轉由永謙公司為債務人，胡金成並已
與原債務無關」等語（見原判決理由第七項及第九項）。顯有前後判決理由矛盾之違
法，且代物清償、債務承擔及債權讓與三者，係屬不同之法律關係，原審未釐清上訴
人與胡金成、永謙公司間究屬何種法律關係，遽謂上訴人對胡金成已無任何債權可言
，殊嫌率斷。而胡金成所立之切結書載明：「在永謙公司完成清償上述債務前，胡金
成對於上訴人之責任並未減免」。上訴人亦迭稱永謙公司對其之債權僅二千零四十五
萬八千七百三十九元，經抵銷後尚有二百六十七萬七千二百六十六元之債務，胡金成
仍應負責等語（見第一審卷第一九二頁、原審卷第二六頁），依胡金成切結書所載，
上訴人之主張尚非全然無據，原審未詳予查明上訴人前述主張是否屬實，遽謂上訴人
縱有部分債權未能滿足，亦與胡金成無關，進而以上開理由為上訴人敗訴之判決，自
有可議，且有判決不備理由之違法。上訴論旨，指摘原判決不當，求予廢棄，為有理
由。
據上論結，本件上訴為有理由。依民事訴訟法第四百七十七條第一項、第四百七十八
條第一項，判決如主文。
中      華      民      國    九十一    年     十一     月    二十九    日
                              最高法院民事第二庭
                                  審判長法官  劉  延  村
                                        法官  劉  福  聲
                                        法官  黃  秀  得
                                        法官  蘇  達  志
                                        法官  顏  南  全
      右正本證明與原本無異
                                              書  記  官
中      華      民      國    九十一    年     十二     月     十一     日
